臺灣高等法院臺南分院刑事裁定　　　　　100年度抗字第396號
抗　告　人　蘇兆鳴
選任辯護人　李合法律師
　　　　　　劉芝光律師
上列抗告人因聲請解除限制出境案件，不服臺灣臺南地方法院中
華民國100年11月24日裁定（100年度聲字第2215號）提起抗告，
本院裁定如下：
    主  文
抗告駁回。
    理  由
一、本件抗告意旨略以：
  (一)抗告人於偵查及原審程序中，多次以書狀或言詞陳述，表示
    係蒙受不白之冤，及澄明事實經過，可見抗告人並無滯留境
    外逃避審判程序之動機。
  (二)抗告人係負責中國大陸源暢光電股份有限公司（下稱源暢公
    司），位於大陸江蘇常州地區之非晶矽薄膜太陽能電池廠全
    廠設計規劃，現該廠正值全廠裝機及製程調整等關鍵設備工
    程，許多精密儀器、設備均需抗告人在現場觀察實際運作情
    形，即時進行調整，且該等非晶矽薄膜太陽能電池廠廠房為
    獨立設計之技術，需由原始規劃者之抗告人親至現場主導處
    理，否則可能導致無可挽回之鉅額損失，甚至影響非晶矽薄
    膜太陽能電池產業於華人地區之發展，絕非僅為個人事業利
    益。
  (三)抗告人在大陸地區之居住地為該公司之宿舍，該公司需負責
    控管宿舍人員，當地管區之警察機關並列檔管理，且定時赴
    公司稽查境外人士之實際所在，即依兩岸合作共同打擊犯罪
    及司法互助協議之角度審視，並透過聘用公司之法律責任及
    擔保，伊在大陸地區工作之所在，受有完整約束及管控，不
    致有逃亡至第三地之情事，定能遵期返台開庭，與若干潛逃
    大陸行蹤不明、不願坦然面對司法之人截然不同。
  (四)抗告人之家人均定居於臺灣境內，抗告人亦需定時返台就醫
    ，應無滯留境外逃避司法審判之虞。且源暢公司願代抗告人
    提供保證金，以擔保抗告人遵期返台開庭，於鈞院所認必要
    範圍內之保證金額，該公司願盡力配合。
  (五)依檢察官所提之証據顯示，中華聯合公司之南科新建廠房於
    95年間，經鑑價價值新台幣（以下同）5億元以上，設定第
    一順位不動產抵押債權額3億6千萬元，僅為建物價值七成，
    符合一般銀行要求設定抵押擔保之經驗法則，基此，農民銀
    行已取得最優先順位之足額擔保，抗告人並無「造成銀行損
    失至少3億6千萬元」之情。至上開廠房在拍賣程序中出價偏
    低，係歷經97年金融海嘯、100年歐洲經濟危機等全球不景
    氣影響，檢察官起訴書所載與事實不符。
二、按限制被告之住居，其目的在輔助具保、責付之效力，以保
    全審判之進行及刑罰之執行。是以對具保、責付並限制住居
    之被告，有無繼續限制其住居之必要，當以此為考量。而限
    制出境，依其性質，應為限制住居處分之一，法院是否限制
    被告出境，其審酌之情形亦同（見最高法院91年度台抗字第
    467號裁定意旨）。次按為進行追訴、審判或執行，在刑事
    訴訟法上，除規定保全證據外，尚有保全被告到庭接受審判
    或執行之相關規定，至保全被告之方法，依其情節輕重分別
    有羈押、具保、責付及限制住居等，羈押為最嚴重之手段，
    責付、限制住居則係輕微之手段，惟俱屬對人之強制處分，
    又所謂限制被告出境，僅在限制被告應居住於我國領土範圍
    內，不得擅自出國，俾便於訴訟程序之進行，較之限制居住
    於某市某縣某鄉某村，其居住之範圍更為廣闊，是「限制出
    境」與「限制住居」內容名稱雖有不同，然「限制出境」依
    其性質，含有「限制住居」之處分（最高法院85年度台抗字
    第409號裁定意旨參照）。再者，因限制住居、限制出境乃
    僅在保全刑事偵查、審判、執行之順利進行，屬於刑事訴訟
    之保全程序，並非在確定被告對於本案是否應該負擔罪責與
    是否應科處刑罰之問題，亦即僅在判斷有無保全之必要而已
    ，故有關限制出境之事由是否具備、是否具有限制出境必要
    性之審酌，對於前揭要件事實，僅需證明至讓檢察官或法院
    相信「很有可能如此」的程度即可，無庸比照本案有罪無罪
    之實體判決，將所有犯罪事實證明至「無合理懷疑之確信程
    度」，而採行嚴格證明之法則。是依卷內證據，倘被告犯罪
    嫌疑重大，確有出境滯留他國不歸而逃亡之可能性存在，自
    足影響偵查、審判進行或刑罰執行，依法當得為必要限制出
    境之強制處分，以確保被告到案接受審判或執行。又國民有
    涉及重大經濟犯罪或重大刑事案件嫌疑，經權責機關通知入
    出國及移民署者，入出國及移民署應禁止其出國，入出國及
    移民法第6條第1項第6款、第4項定有明文。而所謂「重大經
    濟犯罪或重大刑事案件」之認定標準，依同法第7條第3項規
    定，係由主管機關（依同法第2條規定，係指內政部）會同
    法務部定之。內政部及法務部乃依上開規定，於民國97年8
    月1日修正公佈「國民涉嫌重大經濟犯罪重大刑事案件或有
    犯罪習慣不予許可或禁止入出國認定標準」（下稱認定標準
    ）之法規命令，於該認定標準第4條第4款、第7款明定國民
    涉及證券交易法第171條或銀行法第125條之3之罪嫌，且斟
    酌當時社會狀況，足以危害經濟發展，破壞金融安定者，應
    認定其涉嫌重大經濟犯罪。
三、經查：
  (一)抗告人即被告因違反證券交易法等案件，於100年7月11日經
    臺灣臺南地方法院檢察署檢察官聲請羈押，經原法院訊問後
    ，駁回羈押之聲請，而諭知以100萬元具保，並限制聲請人
    出境、出海。嗣該署檢察官於100年8月31日起訴，由原法院
    以100年度金重訴字第1號受理在案。嗣經原法院訊問後，認
    被告雖否認犯行，惟參酌檢察官起訴時引用之證據資料（起
    訴書所載銀行被害損失金額至少3億6000萬元），及同案被
    告即共犯於偵查中自首，可認被告涉犯起訴書所指違反銀行
    法等罪嫌，犯罪嫌疑重大；且其中所涉違反銀行法第125 條
    之3詐欺銀行罪，最輕本刑為3年以上有期徒刑之重罪，依上
    開入出國及移民法，及依該法所定之認定標準規定，足認被
    告犯罪嫌疑之行為，足以危害經濟發展，破壞金融安定，而
    涉嫌重大金融經濟犯罪。
  (二)再參酌被告於99年間出境日數達249日、100年間（至同年7
    月11日限制出境時）出境日數達158天，大部分之時間均身
    處境外，有其入出境紀錄及本院彙整之資料在卷可參，足認
    被告進出國境之次數頻繁，非無於海外謀生之能力，仍有相
    當滯留境外逃避審判之虞。再者，被告除本案外，尚有侵占
    案件繫屬原法院（99易字第1148號），該案件尚在審理中，
    被告亦有相當之動機逃避司法機關之審判或將來可能之執行
    。相較於羈押處分對於人身自由拘束之嚴重性，限制出境之
    處分顯然較為輕微，則被告雖無羈押之必要，但審酌被告涉
    案情形及上情，暨檢察官所提之相關證據、社會狀況及上開
    規定，足認被告前揭犯罪嫌疑之行為，足以危害經濟發展，
    破壞金融安定而涉有重大經濟犯罪情事，為確保本件訴訟及
    證據調查程序之順利進行，認為繼續對被告為限制出境之強
    制處分，與上開規定及比例原則並無不合，亦未過度侵犯被
    告遷徒或行動自由之人權，仍有依刑事訴訟法第101條之2前
    段及上開規定繼續限制被告出境之必要。原審因而裁定駁回
    被告解除限制出境之聲請，經核認事用法並無不當。
  (三)被告雖以上開情詞指摘原裁定不當，但查：
  １被告所辯於偵查及原審程序中，多次以書狀或言詞陳述，表
    示係蒙受不白之冤，及澄明事實經過等情，縱屬實情，亦與
    其是否遵期開庭，而無逃亡之虞無涉。再者，本件雖經檢察
    官起訴，並由原審審理中，但依檢察官起訴之事實，尚有証
    據待調查，為促使審判得以順利進行，及確保將來如判決有
    罪確定之執行，尚難認被告已無繼續限出境之必要。
  ２被告雖另辯稱「伊負責源暢公司非晶矽薄膜太陽能電池廠全
    廠之規劃、設計，且為獨立之設計技術，須其親自到場，否
    則將造成源暢公司之巨額損失」云云。然依被告提出之「源
    暢高科技集團非精矽薄膜光伏研發中心建構計畫」（100年
    度聲字第2215號卷第68-69頁）所載內容，被告雖任技術總
    監，但此計畫建構初期以關鍵之5-6名來自臺灣之專業人員
    及工程師為主要人員，可見該廠之運作尚有其他專業工程師
    得以進行，非專賴被告一人獨自完成；再依抗告人提出之電
    子郵件內容觀之（100年度聲字第2215號卷第70-86頁），自
    被告遭限制出境後，仍以電子郵件及電話等通訊方式聯繫該
    廠務之運作，並無窒礙之處。又現今通訊方便，或可經由電
    話、傳真、網路、電子信件、同步視訊會議等方式與大陸地
    區專業人員聯繫，非須被告至大陸地區親力親為。況被告是
    否有至大陸地區主導處理該公司廠區事務，與本件限制出境
    係為保全審判之進行及刑罰之執行無涉，尚難以被告有親至
    大陸地區處理廠務，即認本件已無繼續限制出境之必要，被
    告此部分所辯，尚無可採。
  ３被告另以「其在大陸地區之居住地為該公司之宿舍，其於大
    陸地區工作之所在受有完整約束及管控，不致有逃亡之情事
    」云云，然大陸地區縱令對境外人士之居留有所控管，亦僅
    係基於國家安全而為之，尚無禁止境外人士前往第三國之情
    事，或以對境外人士之居留控管，確保或擔保被告遵期返台
    開庭。再者「海峽兩岸共同打擊犯罪及司法互助協議」，亦
    僅係對匿居大陸地區之台灣人民，得將其遣返之互助協議，
    亦無從擔保被告無滯留境外不回，逃避審判程序之順利進行
    或刑罰之執行，被告此部分所辯，亦無可採。
  ４被告又辯稱「其家人均定居於臺灣境內，其亦需定時返台就
    醫，應無滯留境外逃避司法審判之虞。且源暢公司願代抗告
    人提供保證金，以擔保抗告人遵期返台開庭」云云。但查家
    人是否定居臺灣境內，及有無需定期返台就醫，與被告是否
    有逃亡之虞，無必然之關聯性。且實務上屢見重大金融案件
    之犯罪嫌疑人，不顧定居臺灣境內之親人，棄保潛逃出境，
    致案件無從進行之例。而國外亦不乏有良好之醫療環境，被
    告又非毫無資力之人，尚無法排除解除出境限制後，被告滯
    留境外，不遵期返台應訊，或藉故遲不返台之情事，被告此
    部分所辯，亦無足取。
  (五)至於被告有無起訴書所載之事實，有無造成銀行損失至少3
    億6千萬元之情事，均屬犯罪事實之有無，須待原審調查、
    審認，與本件限制出境係為審判程序之保全無涉。
四、綜上各情，原審依上開相關事証，而認被告仍有限制出境之
    必要，並駁回被告之聲請，並無不當。被告抗告意旨，以上
    開情詞指摘原裁定不當，並無理由，應予駁回。
五、據上論結，應依刑事訴訟法第412條，裁定如主文。
中    華    民    國   100    年    12    月    30    日
                  刑事第四庭    審判長法  官  吳志誠
                                      法  官  彭喜有
                                      法  官  陳珍如
以上正本證明與原本無異。
不得再抗告。
                                      書記官  劉清洪
中    華    民    國   100    年    12    月    30    日